臺北高等行政法院判決
　　　　　　　　　　　　　　　　　　　92年度訴字第5531號
　　　　　　　　　　　　　　　.
原　　　告　甲○○
被　　　告　經濟部智慧財產局
代　表　人　蔡練生（局長）
訴訟代理人　乙○○
上列當事人間因新型專利申請事件，原告不服經濟部中華民國92
年10月30日經訴字第09206222940號訴願決定，提起行政訴訟，
本院判決如下：
    主  文
原告之訴駁回。
訴訟費用由原告負擔。
　　事  實
一、事實概要：
    緣原告於民國88年5月14日以「防火安全裝置」（下稱系爭
    案）向被告申請新型專利，經被告編為第00000000號審查，
    不予專利。原告不服，申請再審查，案經被告於92年3月5日
    以（92）智專三（二）02048字第09220216810號專利再審查
    核駁審定書仍為應不予專利之處分。原告不服，提起訴願，
    經遭決定駁回，遂向本院提起行政訴訟。
二、兩造聲明：
    （原告未於言詞辯論期日到場，聲明及陳述依其起訴狀及於
    準備程序期日所為而記載）
　(一)原告聲明：
    1.訴願決定及原處分均撤銷。
    2.被告對系爭案應為准予專利之審定。
    3.訴訟費用由被告負擔。
  (二)被告聲明：
    1.駁回原告之訴。
    2.訴訟費用由原告負擔。
三、兩造之爭點：系爭案是否有違核准時專利法第98條第2項之
    規定而不符新型專利要件？
　(一)原告主張之理由：
    1.原告是在88年間看到火災報導之時，而研究出系爭案，一
      般發生火警時，必須要靠災戶打電話報警，同時要大聲的
      喝將此消息傳給週遭的人請大家警覺及逃生，如果消防
      車來時還不能即時的噴水降溫滅火，必須還要請電力公司
      派員來將電源切斷才能噴水降溫滅火，因為怕觸電傷人及
      造成不可彌補的後果，至於消防隊噴水降溫滅火也是在火
      災區域的外圍將消防車的水柱往災區裡面澆灌。因當到消
      防隊來灌水救災時，情況已是非常的嚴重，那時的救火狀
      況也祇能用控制方式，系爭案之裝置是能當溫度偵測器及
      煙霧偵測器偵測到火災發生時的第一時間，即時啟動系爭
      案電源控制器的功能，將災區電源關閉，此時電動凡而即
      時的打開，加壓馬達便將水源送往災區灌水滅火為目的。
      此時的電動鐵窗及門中門便即時的自動打開成通道，供災
      民逃生或給予救災人員進出為目的，因為目前的鐵窗沒有
      此項設計，一般的鐵窗（二樓以上）怕宵小侵入都在逃生
      窗口加上鎖頭，日夜風吹雨打大致都已生銹，導致急用時
      便打不開造成不可彌補的傷害。系爭案裏的窗中窗設計就
      是改善上述缺點而設計，為了要改善正門出入的問題便將
      住戶的正門改為門中門。門中門之設計，平常正門是有在
      使用的，平常正門的開、關均以外圍的大扇門進出，它以
      喇叭鎖為平常的開關工具，而當火災發生時，大扇門裏的
      小扇門電源鎖便主動的打開供外面的救災人員進入救災，
      所以說門中門、窗中窗是一種目前市面上沒有類似產品的
      設計，不像美國第0000000號專利案（下稱引證一）、第
      0000000號專利案（下稱引證二）、第0000000號專利案（
      下稱引證三）之電動門，平常是一扇封死的門，當火災發
      生時才利用電門鎖打開為通道的簡易創作。系爭案於當火
      災發生時如果該戶沒有人在家時，此時的門中門、窗中窗
      更能提供救災人員能從外面進去救災滅火的通道，不必勞
      動消防人員用電鋸破壞門窗才能進去救災為主要目的。
    2.從系爭案專利申請範圍第1項的陳述可知，系爭案之主要
      功能包括，具有即時的將災區電源關閉的功能，災區範圍
      的電動凡而即時的打開（沒有發生火警的地方及房間不會
      有水源侵襲製造無謂的損壞）的功能，加壓馬達即時的將
      水源送往災區作為有效的集中灌水滅火的功能，此時的電
      動鐵窗及門中門自動打開當成通道供災民逃生或給予救災
      人員進入為目的。另外，依專利初審核駁審定書所引第
      273320號「火災感知自動開啟電動門窗之電路控制裝置」
      可知，它只是一項電路功能而已，並沒有實體的實施方案
      ，可是此案卻能取得被告認定給予專利，日後如果有些自
      動化的設計，需要利用到繼電器控制的功能是否也沒辦法
      申請到專利，由此可知顯有不公。而系爭案為了讓門窗自
      動的打開，即時的將災區電源關閉，電動凡而即時的打開
      ，加壓馬達將水源送往災區灌水滅火，此時的電動鐵窗及
      門中門自動打開當成通道供災民逃生或給予救災人員進入
      為目的，才需要用電源控制器來起動電源的轉換效果。再
      說，系爭案的重點並不是唯一電源控制器的效果，系爭案
      最主要是針對當火災發生的第一時間內，災區能主動的將
      電源切斷以利於灌水降溫滅火，不必等電力公司人員來將
      電源切斷才能灌水救災，甚至於當火災發生時當事者不在
      家時，家裡的正門也能由外面往裏開，讓消防人員能迅速
      的進入滅火，不要讓消防人員用破壞工具來將門窗撬開破
      壞原有的設施。為了要將水源自動的送往災區重點救火才
      設計電動凡而，這些自動化的設施多是要靠電源控制器裏
      繼電器的功能來處埋，故系爭案有相當多的功能，而非被
      告所謂係運用申請前既有技術或知識，而熟悉該項技術者
      所能輕易完全且未能增進功效。
    3.系爭案本以防火安全系統命名，剛開始申請專利時，審查
      員就以專利申請之名稱不能用系統二字為理由，要原告提
      出修正，在系爭案提出最後修正的專利範圍案，均遵照初
      審查人員的指示下去更改，表示系爭案沒問題，但之後遭
      核駁，原告提出再審查申請案，之後被告仍為不予專利處
      分。另外，系爭案專利範圍第5項於之前提出，但不准納
      入修正，然前審查員都查過89年11月4日之前在專利申請
      案裡沒有類似的申請案准於納入修正，所以在初審專利核
      駁審定書都未提出，表示此項是合法的，為什麼後來的審
      查員要加以提出刪除。原告不服，提起訴願，亦遭駁回，
      由其所引之引證案之圖式來看，它是一扇平常沒有人員通
      行的封閉門，活動門板上緣加裝電動鎖，當電源通至此設
      施之電源線圈時，觸使電源線圈往外活動，使得此扇活動
      門能打開為目的，此種設計原理在一般自動化設計是件很
      平常的原理創作，端視運用在那一方面，不能有運用到此
      原理就用此例來加以駁回。
    4.查引證一的公告日期為1991年12月17日、引證二之公告日
      期為1990年6月26日、引證三之公告日期為1985年9月3日
      ，而前述第273320號「火災感知自動開啟電動門窗之電路
      控制裝置」之公告日期為1996年3月21日，比引證案公告
      日期較遲，為什麼此案專利能核准，顯有不公。該案之構
      思結構與引證案之構思結構完全相同，而系爭案之電源控
      制器是因應系爭案的各種設備需要而設置，它的功能不祇
      是單一開門的功能，它是多種功能結合的必備設置，由此
      可見，引證案均不能與系爭案創作之控制器的功能相提並
      論。
　(二)被告主張之理由：
　　1.系爭案乃為在住宅安全防護之鐵門鐵窗上門上加門、窗上
      加窗由電動鎖控制，在火災發生時自動開啟以方便施救，
      同時自動啟動加壓馬達抽水灌救，另在提出與原申請標的
      不符之桶裝滅火器上加裝氣壓控制閥作為自動化防火裝置
      之修正等各項，均僅作申請專利主張之辯解，並未見有具
      體實施技術之揭露。
    2.從系爭案申請專利範圍第1項來看，所寫的都是功能性的
      描述，並沒有說明系爭案的結構。三個引證案已經揭示系
      爭案申請專利範圍第1項的描述，第1項不具進步性。門中
      門及窗中窗引證案沒有提到，但於門中門上裝置電源鎖於
      引證案中可以找到。系爭案為一個防火裝置，而門中門只
      是其中的一個構件，應以申請專利範圍第1項為探討。
　　理  由
甲、程序方面：
    本件原告經合法通知，無正當理由，未於言詞辯論期日到場
    ，核無行政訴訟法第218條準用民事訴訟法第386條各款所列
    情形，爰依被告之聲請由其一造辯論而為判決，合先敘明。
乙、實體方面：
一、按專利法於92年1月3日修正施行前，尚未審定之專利申請案
    ，適用修正施行後之規定，專利法第135條定有明文。因此
    ，專利法修正施行前已審定者，適用修正施行前之規定，亦
    有專利法第135條修正說明可資參佐。本件係於92年1月3日
    修正施行前（即93年7月1日），業已審定之案件，自應適用
    修正施行前之專利法。次按新型係運用申請前既有之技術或
    知識，而為熟習該項技術者所能輕易完成且未能增進功效，
    不得依專利法申請取得新型專利，為系爭案審定時專利法第
    98條第2項所明定。系爭案雖於89年11月4日及89年11月8日
    修正申請專利範圍，惟其增加粉末滅火器、二氧化碳滅火器
    、海龍滅火器等被動消防設置更改為自動化之噴灑滅火裝置
    ，該修正本之申請專利範圍第5項配合其創作說明五觀之，
    該修正事項係欲將傳統被動滅火器 (即粉末滅火器、二氧化
    碳滅火器及海龍滅火器)變為自動化滅火器為其目的，其所
    增加之粉末滅火器、二氧化碳滅火器及海龍滅火器等消防設
    施，均說明書與原本所強調之自動開啟噴水降溫之防火安全
    系統不同，因已變更原有申請內容之實質，經被告否准修正
    ，經核並無不合。而原告89年11月1日修正本則未如前之變
    更原申請案之實質內容，故本件應依該次修正之申請內容審
    查，合先明。
二、依系爭案89年11月1日修正本申請專利範圍之記載，係
1.一種防火安全裝置、能在火災發生時、自動的噴水降溫、將火
  燄撲滅、達到自動救火為目的、此防火安全裝置之門窗為門中
  門、窗中窗、能在火災發生時自動的將門與窗打開、讓受困災
  民能即時的疏散及搶救人員能迅速的出入災戶救災、此防火安
  全裝置內的水管開關凡而、是能由電力控制的電動凡而、能在
  火災發生時自動的打開凡而將水送到災區灌救、此防火安全裝
  置也設有電源控制器、能將臺電公司的電源切斷、以防止漏電
  的發生、以利於灌水救災為目的。
2.依申請專利部分第1項所述：一種門窗設為門中門、窗中窗，
  此種門中門、窗中窗的內門內窗，裝置有電源鎖，能在電力通
  電後將內門內窗打開，使受困人員能及時的疏散及搶救人員能
  迅速的到達災區救火為目的。
3.依申請專利部分第1項所述：
  一種水管開關凡而，裝有電動馬達及大小齒輪，利用大小齒輪
  來調整水管動作的速度，是一種能由電力控制開關的電動凡而
  ，此種電動凡而能在火災發生時，自動的打開，讓水源送達災
  區撲滅火燄為目的。
4.依申請專利部分第1項所述：
  一種電源控制器內裝有電磁開關、能在火災發生時，當火災偵
  測器偵測到信息後，此電源控制器因電磁開關的動作而將臺電
  公司的電源切斷，防止漏電的產生，以利灌水救災為目的，此
  電源控制器也能自動開啟門中門、窗中窗的電源鎖及一般電動
  鐵捲門、水源加壓馬達的電源、亦能開啟設在屋外的警示燈及
  蜂鳴器的電源，以利於救火及警示效果為目的。
三、經查，系爭案主要技術內容在於安全防護之門窗之門上加上
    門、窗上加設窗；門窗裝置採用電源鎖；在火災等緊急情況
    發生時，能由門窗外廂打開，或由電源控制開啟，使救災人
    員能迅速達到災區現場，同時安全水管開關均能作電動控制
    設計，使火災現場能自動打開供水噴灑為目的者。因此，系
    爭案之技術特徵除強調利用門中門、窗中窗之設計配合電源
    控制以利緊急情況之即時逃生開啟裝置外，同時具有安全水
    管噴水開關部分。引證一係美國第0000000號專利案，依引
    證一專利公報之摘要欄上略載：一個具有開啟裝置之門，該
    發明包括一個獨立的電源供應器及一個完整的煙霧偵測器，
    而可被使用於任何被關閉的門，且無須要求特殊之配線系統
    ；引證二係美國第0000000號專利案，其專利公報之摘要欄
    上略載：該窗戶安全系統包括，將一個藉由自動開關鎖開閉
    之門置於窗上，該系統進一步包括一個煙霧偵測器及一個當
    煙霧偵測器偵測到煙霧時，而能自動開門之開關鎖，同時該
    系統亦具有當煙霧偵測器偵測到煙霧時，而能將門開啟，或
    阻止門開啟之手動裝置特徵，另亦包括一個能指示門究係是
    否處於打開狀態之可聽可看的訊號等語。引證三係美國第
    0000000號專利案，引證三專利公報之摘要欄上略載：一種
    為開啟平常處於關閉狀態用以區隔建築物 (例如旅館)迴廊
    及樓梯之門的防安裝置，該防安裝置係修改過去傳統形式所
    使用之煙火偵測及警示系統。另無論煙霧或火災之情況是否
    經由偵測而感知，有一可按壓按鈕可附著於迴廊一側，以提
    供由迴廊至樓梯之進出。因此，上述三引證案已揭露使用電
    源自動控制安全門鎖裝置於住戶特設之門窗框架中或由人自
    外廂手動開啟之技術內容。引證案雖無系爭案門中門、窗中
    窗之設計，但系爭案門中門或窗中窗主要仍在經由電源自動
    控制俾於緊急時及時開啟門、窗以利逃生，其技術特徵仍未
    脫離上述引證案所揭露之技術內容範圍，而原告所主張系爭
    案最主要是針對當火災發生的第一時間內，災區能主動的將
    電源切斷以利於灌水降溫滅火，不必等電力公司人員來將電
    源切斷才能灌水救災一節。經查，習見辦公大樓或高樓層大
    樓之火災煙霧偵測器在感知火災情況後，亦有自動噴灑水源
    救火之裝置。因此，亦不能以系爭案具有能在火災發生的第
    一時間內，災區能主動的將電源切斷以利於灌水降溫滅火，
    即謂其非屬運用運用申請前既有之技術或知識，為熟習該項
    技術者所能輕易完成而具有功效之增進。至於原告所指第27
    3320號「火災感知自動開啟電動門窗之電路控制裝置」之公
    告日期為1996年3月21日，比引證案公告日期較遲，為何此
    案專利能核准，顯有不公部分。經查，該案是否准予專利除
    個案案情不同外，且屬另案判斷或得否依法定程序舉發之問
    題，尚無從比附援引，資為本件應准專利之論據。
四、從而系爭案電動門鎖之開啟控制、火災煙霧感測裝置控制供
    水泡沫自動噴灑之技術手段應用均為引證習用之裝置及技術
    ，雖其另加之門窗上作火災安全防範，僅為習知設備安裝位
    置之變更，相較上述引證技術說明，系爭案並不具進步性。
    被告據此認系爭案創作不具增進功效，不具進步性而為應不
    予專利之處分，於法核無不合。訴願決定予以維持，亦屬妥
    適。原告主張前詞，請求撤銷訴願決定及原處分，並命被告
    對系爭案應為准予專利之審定，為無理由，應予駁回。
據上論結，本件原告之訴為無理由，爰依行政訴訟法第98條第3
項前段、第218條、民事訴訟法第385條第1項前段，判決如主文
。
中　　華　　民　　國　　94　　年　 　4　　月　 29  　 日
                          第一庭審判長法  官　姜素娥
                                      法  官　吳東都
                                      法  官  陳國成
上為正本係照原本作成。
如不服本判決，應於送達後20日內，向本院提出上訴狀並表明上
訴理由，如於本判決宣示後送達前提起上訴者，應於判決送達後
20日內補提上訴理由書（須按他造人數附繕本）。
中　　華　　民　　國　　94　　年　 　5　　月　　2　　 日
                                      書記官  王英傑
